【裁判字號】    90,上易,55
【裁判日期】    900703
【裁判案由】    損害賠償
【裁判全文】
臺灣高等法院高雄分院民事判決  九十年度上易字第五五號
      上訴人即被上訴人  乙○○.
                        丁○○.
      右一人法定代理人  丙○○.
      被上訴人即上訴人  甲○○.
右當事人間損害賠償事件，上訴人對於中華民國八十九年十二月二十九日臺灣高雄地
方法院八十八年訴字第一五九八號第一審判決提起上訴，本院判決如左：
      主      文
原判決關於駁回乙○○後開第二項之訴部分及訴訟費用之裁判，均廢棄。
甲○○○應再給付乙○○新台幣貳萬零貳佰參拾玖元，及自民國八十九年十月十三日
起至清償日止，按年息百分之五計算之利息。
乙○○其餘上訴及丁○○、甲○○○之上訴，均駁回。
第一、二審訴訟費用由甲○○○負擔十分之六，餘由乙○○、丁○○負擔。
      事      實
甲、上訴人即被上訴人乙○○、丁○○（下稱乙○○二人）方面：
壹、聲明：求為判決：
一、原判決關於不利於乙○○、丁○○部分廢棄。
二、甲○○○應再給付乙○○新台幣（下同）三十萬八千六百六十元，應再給付丁○
    ○五萬元，及均自八十九年十月十三日起至清償日止，按年息百分之五計算之利
    息。
三、甲○○○之上訴駁回。
貳、陳述：除引用原判決書之記載外，補稱：
一、甲○○○駕駛自小客車於八十七年六月六日上午七時四十五分許，在高雄市○○
    區○○路與鼎山街口，違規撞倒騎機車之乙○○及機車後座之乘客外孫女丁○○
    ，乙○○受有左食指撕裂傷、右胸挫傷、右膝擦傷、右肩旋轉肌腱受傷、右肩挫
    傷、右肩腱皮斷裂傷，丁○○右膝擦傷，甲○○○上開犯行，經刑事判刑確定。
二、乙○○部分：
  (一)乙○○受傷後，即至私立高雄醫學大學附設中和紀念醫院（下稱中和紀念醫院）
    急救，自八十七年六月八日至六月十七日共門診五次，醫藥費用為三千零四十三
    元，八十七年六月廿五日至八月廿四日至博正骨科醫院門診十五次，醫藥費用為
    八千一百九十四元，八十七年十一月十六日以後前往高雄長庚醫院治療右肩腱皮
    斷裂傷，接受門診、開刀治療，醫藥費用為五萬三千三百十四元。
  (二)乙○○受傷時在甲上便當店擔任廚師，月薪三萬五千元，因本件車禍共十三個月
    無法工作，共損失四十七萬二千五百元。
  (三)乙○○受傷嚴重，自八十七年六月八日起長達一年多之門診及開刀治療才復原，
    共十三個半月無法工作，身心之痛苦及生活上所受之壓力極大，請求慰撫金廿萬
    元。
三、丁○○受傷支出醫藥費用五百九十元，其受傷時仍屬稚齡，對此劇烈之車禍驚惶
    恐懼，至到今日仍會作惡夢．恐懼再搭乘機車，顯見烙印在丁○○精神上之痛苦
    是強烈且深刻，請求精神慰撫金十萬元。
參、證據：除引用原審立證方法外，補提：存証信函一份、款收據十六張、住戶收
    據一張、房租賃契約書、在職証明書二份及戶口名簿影本二份為証，傳訊証人黃
    錦蓮。
乙、被上訴人即上訴人甲○○○方面：
壹、聲明：求為判決：
一、原判決關於不利於甲○○○部分廢棄。
二、右廢棄部分，乙○○及丁○○在第一審之訴駁回。
三、乙○○及丁○○之上訴駁回。
貳、陳述：除引用原判決書之記載外，補稱：
一、伊於八十七年六月六日上午七時四十五分許，駕駛ＸＮ－七六八號自小客車至沿
    高雄市○○區○○路行駛，途經明誠路及鼎山街口，等紅燈轉綠燈時，尾隨前車
    左轉至鼎山街由南向北之車道，伊左轉時有顯示方向燈，伊行駛之車前無障礙物
    ，實無不注意之情事，惟乙○○騎乘一０四－四三九號輕型機車，搭載丁○○，
    行駛在高雄市○○區○○街由北向南之快車道上，途經該街與明誠路口時，適為
    黃燈應即停車，但乙○○左轉明誠路由西向東之車道，撞及伊駕駛之自小客車車
    頭左前方葉子板，倒地受傷，乙○○遇黃燈不停車，係因其所載之丁○○為過動
    兒，怕停車時丁○○擅自下車發生危險。
二、乙○○已屆六十五歲，並無工作，雖非年邁不能行動而有工作能力，然係由其女
    婿扶養，故無減少薪資可言。又乙○○雖有支出五萬三千三百十四元之醫藥費，
    及請求精神慰撫金部分，因伊與乙○○均有過失，不能全部由伊賠償；而丁○○
    之醫藥費及精神慰藉金，因乙○○與有過失，故亦不能由伊全部負責。
參、證據：引用原審立證方法。
丙、本院依職權調閱兩造之財產狀況。
      理      由
一、本件乙○○二人主張甲○○○於八十七年六月六日上午七時四十五分許，駕駛Ｘ
    Ｎ－七六八號自小客車，沿高雄市○○區○○路內側快車道，由西向東方向行駛
    ，途經該路與鼎山街口時，欲左轉鼎山街由南向北車道時，本應注意汽車行駛至
    交岔路口，其左轉彎時，應距交岔路口三十公尺前顯示方向燈或手勢，行至交岔
    路口中心處左轉，並不得佔用來車道搶先左轉，以避危險之發生，竟仍疏未注意
    車前狀況、未讓左側之直行車先行，即貿然搶先左轉駛入鼎山街，撞擊由乙○○
    所騎乘搭載丁○○，自鼎山街慢車道由北往南方向行駛，而欲轉入明誠路由西向
    東車道之一○四－四三九號輕型機車，致乙○○因而受有左食指撕裂傷，右胸挫
    傷、右膝擦傷、右肩旋轉肌腱受傷、右肩挫傷、右肩腱板斷裂等傷害，丁○○亦
    受有右膝擦傷之傷害。乙○○二人自得依民法侵權行為之法律關係，請求甲○○
    ○給付乙○○醫藥費用、工作損失及精神慰撫金共七十二萬五千八百十四元，給
    付丁○○醫藥費及精神慰撫金共十萬零五百九十元，及均自起訴狀繕本送達翌日
    起算之法定利息等語。
二、甲○○○則以車禍之發生，實係行駛於高雄市○○區○○街由北往南方向之乙○
    ○遇黃燈未停車及未遵守機車應為兩階段左轉之規定，左轉至明誠路由西向東之
    車道，始撞及與自明誠路由西向東之車道、左轉至鼎山街由南向北車道行駛之甲
    ○○○車輛，故其與乙○○對於本件車禍之發生，均應負過失責任，而乙○○二
    人所請求之損失，因乙○○與有過失，故不應由其負全部賠償之責云云置辯。
三、按汽車駕駛人駕車行駛至交岔路左轉彎時，應行至交岔路口中心處左轉，不得占
    用來車道搶先左轉，道路交通安全規則第一百零二條第一項第四款定有明文。經
    查，本件本件車禍參諸附於臺灣高雄地方法院檢察署八十七年度偵字第二二一九
    六號卷內之道路交通事故調查報告表中所附之現場圖，可知於系爭事故發生後，
    甲○○○所有之自小客車係停放於鼎山街進入明誠路路口線內慢車道與快車道間
    ，再依肇事後兩車停止位置形態可知，兩車相撞位置係在交叉路口中心點之西北
    方（依原審法院八十八年度交易字第一四九號卷內之現場照片圖），即於鼎山街
    南下慢車道甫進入明誠路口處，但尚未進入明誠路慢車道之路口區域，故不論行
    駛在鼎山街南下車道之原告機車究係欲直行或左轉，因其實際上尚未進入與明誠
    路之交叉路口空間內，故並無所謂闖越燈號號誌之問題；況乙○○係在己車所遵
    行方向之車道上而非於交叉路口處，即與甲○○○之自小客車發生撞擊，故系爭
    車禍之發生，應係甲○○○左轉時，未遵循上開規定而侵入他人之車道，與乙○
    ○是否欲左轉至明誠路間並無因果關係，是乙○○之駕駛行為對於系爭事故之發
    生並無任何過失一節，應堪認定，此亦為高雄市政府建設局車輛行車事故鑑定委
    員會之鑑定意見及覆議鑑定委員會之覆議結果所採之意見。故甲○○○抗辯本件
    車禍係因乙○○闖越紅燈，且不遵守機車應為兩階段左轉之規定所致，其並無任
    何過失云云，實不足採。又依道路交通事故調查報告表，可知事發當日天氣晴朗
    、視距良好、道路無缺陷或其他障礙，詎甲○○○竟疏未注意貿然佔用來車道搶
    先左轉，因此致乙○○左食指撕裂傷、右胸挫傷、右膝擦傷、右肩旋轉肌腱受傷
    、右肩挫傷、右肩腱皮斷裂傷，丁○○右膝擦傷，有診斷書在卷，而甲○○○並
    因本件車禍事故，經原審法院八十八年度交易字第一四九號判決過失傷害罪，處
    有期徒刑二月，嗣經甲○○○提起上訴，本院撤銷原判決，惟仍判以過失傷害罪
    ，處有期徒刑二月確定在案等情，有判決書在卷（原審卷一０二至一０四頁），
    故甲○○○之過失行為與乙○○二人受傷間，有因果關係，乙○○主張甲○○○
    駕駛行為有過失，應堪採信，甲○○○抗辯乙○○與有過失，尚非可採。
四、按因故意或過失不法侵害他人之權利者，負損害賠償責任；不法侵害他人之身體
    或健康者，對於被害人因此喪失或減少勞動能力，或增加生活上之需要時，應負
    損害賠償責任；不法侵害他人之身體健康者，被害人雖非財產上之損害，亦得請
    求賠償相當之金額，民法第一百八十四條第一項前段、第一百九十三條第一項、
    及第一百九十五條第一項前段定有明文。乙○○二人因甲○○○之侵權行為受有
    損害，已如前述，乙○○二人自得依上開規定，請求甲○○○賠償損害。茲就乙
    ○○二人請求甲○○○賠償金額逐項審酌如下：
  (一)乙○○部分：
  醫療費用部分：
  (1)中和紀念醫院所出具之診斷證明書上，雖僅記載乙○○因甲○○○之行為受有「
    左食指撕裂傷，右胸挫傷、右膝擦傷」之傷害，惟乙○○所另提出之博正醫院之
    診斷證明書所載之「右旋轉肌腱受傷、右肩挫傷」及長庚醫院診斷證明書所載之
    「右肩腱板斷裂」之傷害，皆與中和紀念醫院急診時所診療之外傷為身體同一側
    （即右側）之傷害，是乙○○接受上開三所醫院診治之傷害間，具有合理之關聯
    性；再一般急診治療時，若無嚴重生命危險之情況發生時，醫師多僅就身體外部
    之傷害為診治，若患者確受有身體內部之傷害，應無法於急診時立即診斷出，此
    可觀諸上開中和紀念醫院於急診情況下所據以開立之診斷證明書，僅記載外部明
    顯可見之傷害，而博正醫院與長庚醫院所載之傷害，卻為身體內部之傷害，然此
    已可明究該等傷害間實具整體性之關聯；復參以診斷證明書、醫療費用收據及病
    歷表，可知乙○○係於八十七年六月六日即案發當日，即至中和紀念醫院接受急
    診治療，並自八十七年六月八日至十七日為五次門診治療，同年月二十五日至八
    月二十四日至博正醫院為十五次之門診診治，嗣於同年十一月十六日前往長庚醫
    院持續接受門診治療、開刀診治及回院治療，三家醫院之診療時間相當接近且有
    時間性延續，亦無長時間之間斷；且衡諸常情，一般人若因傷或因病而持續於醫
    療院所治療後，多有一段時間以等候身體之自癒或據以等待藥物或診治之療效，
    惟仍有不適時，始會再尋求復診或另覓醫院再為醫治，是乙○○於上開就診時點
    間雖有間隔，亦仍為合理之時間，非可以此間隔，即遽否定其間之關聯性，不能
    僅憑乙○○於刑事過失傷害告訴狀未載明中和紀念醫院診治療以外之傷，即推論
    其他傷害之造成與系爭車禍無因果關係。
  (2)準此，本件甲○○○於肇事時，自小客車及機車皆處於行進狀態，突遇碰撞時，
    該機車騎士即乙○○應受相當嚴重之傷害，而乙○○係卅一年十月廿一日生，於
    八十七年六月六日車禍發生時已五十五歲餘，骨質已較為退化及疏鬆，因此車禍
    而受有左食指撕裂傷，右胸挫傷、右膝擦傷、右肩旋轉肌腱受傷、右肩挫傷、右
    肩腱板斷裂等傷害，應屬合理，是乙○○請求醫藥費為可採。
  (3)按『依保險法第一百三十五條準用第一百零三條規定，傷害保險之保險人固不得
    代位行使被保險人對於加害人之損害賠償請求權，惟全民健康保險法第八十二條
    規定：「保險對象因汽車交通事故，經本保險提供醫療給付者，本保險之保險人
    得向強制汽車責任保險之保險人代位請求該項給付。」全民健康保險法為保險法
    之特別法，依特別法優於普通法之原則，全民健康保險法第八十二條應優先於保
    險法第一百三十五條、第一百零三條之規定而為適用。從而全民健康保險之被保
    險人因汽車交通事故，經全民健康保險提供醫療給付者，全民健康保險之保險人
    自得向強制汽車責任保險之保險人代位請求該項給付。而依強制汽車責任保險法
    第三十條規定，於該範圍內，加害人或強制汽車責任保險之被保險人之損害賠償
    責任即因而解免，全民健康保險被保險人對於加害人之損害賠償請求權亦因而喪
    失」（最高法院八十八年度台上字第三五三號判決參照）。由上開判決意旨可知
    ，乙○○二人所得請求甲○○○之賠償金額，限於渠等其實際支出之健保部分負
    擔額，至於醫院向健保局請求之金額，則因乙○○二人未支出而不得甲○○○請
    求。本件乙○○受傷期間共在中和紀念醫院、博正醫院及長庚醫院診治，其在中
    和紀念醫院就醫之收據記載出之醫藥費金額為三千三百十八元，其中乙○○之負
    擔額為七百四十五元，中和紀念醫院向健保局申請之健保給付金額二千五百七十
    三元，故乙○○此部分可請求之金額為七百四十五元；依其在博正醫院就醫之收
    據記載，博正醫院向健保局申請七千四百四十四元，而乙○○支出之費用為一千
    零五十元，故乙○○此部分可請求之金額為一千零五十元；再乙○○在長庚醫院
    就醫之收據中，其支出之金額為五千五百九十八元，其餘金額為長庚醫院向健保
    局申請給付之金額。綜上所述，胡妙可請求之醫藥費用為七千三百九十三元。
  減少勞動薪資所得部分：
    乙○○於受傷後即前往中和紀念醫院、博正醫院及長庚醫院就醫，其中於中和紀
    念醫院就醫時間為八十七年六月六日急診，當日離院，於八十七年六月八日至八
    十七年八月廿六日前往該醫院門診六次，有該醫院八十九年八月廿五日高醫附
    秘字第二一０九號函在卷（原審卷一七０頁），其於博正醫院就醫時間八十七年
    六月廿五日初診至八十七年九月廿九日止，共門診十九次，有該醫院八十九年八
    月十日八十九博人字第０四五號函在卷（原審卷一六六頁），其於長庚醫院之就
    診期間為八十七年十一月十六日（骨科）、廿三日（骨科）、十二月七日（骨科
    ）、八十八年一月四日（骨科）門診後，於八十八年一月廿五日住院，於八十八
    年二月一日出院，出院後於八十八年二月八日（骨科）、三月一日（骨科）、四
    月十二日（骨科）、十三日（復健科）、四月廿七日（復健科）、五月十一日（
    復健科）、五月廿四日（骨科）、五月廿五日（復健科）、六月八日（復健科）
    、六月廿二日（復健科）、七月六日（復健科）、七月廿日（復健科）、八月三
    日（復健科）、八月十七日（復健科）、八月廿三日（骨科）、八月卅一日（復
    健科）、九月十四日（復健科）、九月廿八日（復健科）、十月十二日（復健科
    ）、十月廿六日（復健科），有病歷（原審卷四十至八六頁）在卷可按，故乙○
    ○於八十八年一月廿五日住院前，長庚醫院骨科門診治療，於八十八年二月一日
    出院後，在八十八年三月一日骨科門診後，間隔一個多月，始又於八十八年四月
    十二日骨科門診，並自翌日（十三日）開始為復健治療，而乙○○之情形，依一
    般正常情況復健期約需三至六個月，病患應可從事簡單輕便之工作一節，有長庚
    醫院八十九年長庚院高字第二六九三號函在卷（原審卷一七一頁）。綜上，依
    上開乙○○就醫紀錄可知，乙○○於八十七年六月六日受傷七個月餘之八十八年
    一月廿五日始開刀，如乙○○於受傷後或至博正醫院門診後立即開刀，依上開長
    庚醫院之函示於休息三至六個月即可工作，則乙○○減少勞動能力損失之請求之
    始點（起算日）亦將提前，故應以客觀之標準認定乙○○減少勞動能力損失，不
    能以乙○○開刀之日期起算其勞動能力損失，較符公平原則，如此亦可避免被害
    人拖延就醫時間，而獲得較高之減少勞動能力損失之賠償。依上開長庚醫院認乙
    ○○於復健三至六個月可從事輕便工作，而乙○○復健至八十八年十月廿六日，
    距其開始始復健之八十八年四月十三日，約為六個月，故以六個月計算其復健所
    須時間；此外，乙○○於開刀八十八年二月一日出院後至八十八年四月十二日經
    骨科醫師檢查，於翌日開始做復健，故以二個月時間做為開刀癒合期間，即乙○
    ○可請求之減少勞動能力損失為八個月，應堪認定。而乙○○於受傷前在甲上便
    當店工作，每月工資三萬五千元，有証明書在卷，甲○○○對該証明書亦不爭執
    ，故乙○○之減少勞動能力損失為廿八萬元（三萬五千元×八＝廿八萬元）。又
    乙○○為卅一年十月廿一日出生，於發生車禍時為五十五歲餘，原審誤載乙○○
    為六十五歲，尚有未洽。
  非財產上之精神慰撫金部分：
    乙○○因本件車禍，歷經冗長之治療及手術，並留下深刻無法抹滅之難過記憶，
    且其孫女丁○○亦因此車禍而受有損害，此雖非可歸責於乙○○，惟身為祖母者
    ，亦應難掩其愧咎之情，而受有肉體以及精神上之重大損害，及乙○○非屬富裕
    之家、僅有國小畢業、房屋係承租（有租約及租金款收據在卷），且為低收入
    戶（有高雄市政府建設局函在卷）同住之女兒係從事代課老師之工作、女婿則為
    搬運工人，乙○○並無不動產及車輛資料（有財政部高雄市國稅局及財政部財稅
    資料中心函在卷）；而被告則係高職畢業、名下尚有土地一筆，面積一百四十二
    平方公尺，土地現值為二百十三萬元，並有投資十一萬元，其中八十七年在投資
    之高新機械商行有六萬元收入，及在中國國際商業銀行梓分行有一萬七千八百九
    十七元之利息收入，足見其存款金額不少（有財政部高雄市國稅局及財政部財稅
    資料中心函在卷）等兩造之身分、學經歷及家庭經濟況等情，認乙○○請求二十
    萬元之精神慰撫金尚屬過高，應酌減至十五萬元始為適當。
  綜上所述，乙○○得向甲○○○請求之損害賠償金額為四十三萬七千三百九十三
    元之損害賠償。
  (二)丁○○部分：
  醫療費用部分：
  (1)按被害人因傷負欠醫院之醫藥費，若係由其負法定扶養義務之人支付，而被害人
    雖未現實為支出醫藥費，則其對於支出醫藥費之人並無依無因管理之規定，負返
    還之義務，惟解釋上仍應「視為」被害人受有必要醫藥費之損害，得向加害人請
    求賠償；再加害人亦不得主張被害人因第三人為其支出醫藥費，應適用損益相抵
    原則認為未受損害，不得請求賠償，蓋醫藥費之支出，係基於第三人意思決定之
    給付，被害人雖受有利益，但非基於同一賠償原因事實，不能納入損害中計算，
    予以扣除。準此而言，被害人之損害賠償請求權，並不因第三人之支出醫藥費而
    受影響。
  (2)丁○○確因甲○○○之傷害，受有右膝擦傷之傷害，經送往中和紀念醫院急診治
    療，而支出五百九十元之醫療費，此有甲○○○所不爭執之醫療費用收據在卷足
    憑，堪信為真實。惟丁○○之法定代理人亦到庭陳述，該醫療費用實係由其父親
    即丁○○之外公所支付，惟依前揭說明，被害人即丁○○仍得向加害人即甲○○
    ○請求五百九十元之醫療費用，甲○○○此部分之抗辯，尚不足採。
  非財產上之精神慰撫金部分：
    依據民法第一百九十五條第一項規定，不法侵害他人身體、健康者，被害人雖非
    財產上之損害，亦得請求賠償相當之金額。丁○○仍屬稚齡，其雖不能具體表達
    其所受之精神上傷害，惟其心靈上應仍有一定程度之損傷，且若與成人相較後，
    幼童丁○○更無法自處己身所受之損害，丁○○亦非屬富裕之家，惟其受傷尚非
    嚴重；及甲○○○之學經歷、經濟狀況如前所述等情，認丁○○所請求之精神慰
    撫金以五萬元為適當。
  綜上所述，丁○○共得向甲○○○請求五萬零五百九十元之損害賠償，其逾此部
    分之請求，不予准許。
六、綜上所述，乙○○、丁○○受甲○○○開車撞傷，而依侵權行為法律關係，分別
    請求甲○○○賠償四十三萬七千三百九十三元及五萬零五百九十元之損害賠償，
    及均自八十九年十月十三日起，按週年利率百分之五計算之法定遲延利息，即屬
    有據，應予准許，原審判決於此範圍內為乙○○、丁○○勝訴判決部分，並無不
    合，甲○○○及丁○○上訴指摘原判決此部分不當，求予廢棄改判（甲○○○請
    求廢棄原審判決，駁回乙○○、丁○○之請求；丁○○請求甲○○○再給付五萬
    元），為無理由，應予駁回；又除原判決所命給付乙○○之金額外，乙○○請求
    甲○○○再給付二萬零二百卅九元為有理由，乙○○指摘原判決此部分不當，求
    予廢棄改判，為有理由，應由本院改判如主文第二項所示，乙○○其餘之上訴，
    求予廢棄改判，非有理由，應予駁回。
七、據上論結，本件乙○○之上訴為一部有理由，一部無理由，丁○○、甲○○○之
    上訴為無理由，依民事訴訟法第四百五十條、第四百四十九條第一項、第七十九
    條但書、第八十五條第一項，判決如主文。
中      華      民      國    九十      年      七      月      三      日
                                      臺灣高等法院高雄分院民事第一庭
~B1審判長法官  黃金石
~B2法      官  魏式璧
~B3法      官  李炫德
右為正本係照原本作成。
不得上訴。
中      華      民      國    九十      年      七      月      四      日
~B法院書記官  黎  珍
                                                                        Ｈ


司法院資訊處製作；財團法人民間司法改革基金會備份。
